【裁判字號】    99,台上,4577
【裁判日期】    990722
【裁判案由】    強盜
【裁判全文】
最高法院刑事判決            九十九年度台上字第四五七七號
上  訴  人  台灣高等法院檢察署檢察官
被      告  甲○○
上列上訴人因被告強盜案件，不服台灣高等法院中華民國九十九
年五月七日第二審更審判決（九十九年度上更(一)字第八三號，起
訴案號：台灣桃園地方法院檢察署九十八年度偵字第二一五八號
），提起上訴，本院判決如下：
    主  文
原判決撤銷，發回台灣高等法院。
    理  由
本件原判決撤銷第一審關於被告甲○○部分之判決，變更起訴法
條，依想像競合犯關係，從一重改判論處被告共同以非法方法，
剝奪人之行動自由（累犯）罪刑，固非無見。
惟查：實施刑事訴訟程序之公務員，就該管案件，應於被告有利
及不利之情形，一律注意，刑事訴訟法第二條第一項定有明文。
原判決以被告雖與同案被告鄧任清、鄧經正、彭康祐（以上三人
均已判刑確定）等人以剝奪被害人乙○○行動自由之方式，將乙
○○強押至被告之住處，並指示鄧任清等人毆打乙○○，至使乙
○○不能抗拒，乃同意賠償被告因使用車號BQ－7761號奧迪廠牌
自用小客車（下稱本件自用小客車）所受零件耗損及相當於租金
之損失，被告之行為在客觀上雖與刑法強盜罪之構成要件該當，
惟依據被告之供述，乙○○、鄧任清、彭康祐之陳述，被告係因
乙○○試用本件自用小客車後，既不願購買又未將該車返還，因
而前往乙○○之住處，將乙○○帶回其住處，並要求賠償，佐以
被告雖在乙○○之住處前即取得乙○○之皮包，但被告係在返回
其住處後，始在乙○○面前打開皮包，將該皮包內之財物倒在桌
上，足見被告於強押乙○○時，並無不法所有之強盜犯意，其確
為解決與乙○○間因買賣車輛所受損害之賠償問題，而強押乙○
○至其住處，說明被告並無不法所有之意圖，所為與刑法強盜罪
之主觀構成要件不符，應變更起訴法條，論以以非法方法剝奪人
之行動自由罪（見原判決第九頁第十七行以下）。然依卷內資料
，證人沈富有於第一審已證稱：「（甲○○跟你什麼關係？）他
在我汽車修理廠打工」、「（你有無一輛奧迪汽車？）有，車主
是我兒子沈德威，我兒子去當兵沒有在開車，我借給甲○○當上
班工具」、「（你有同意甲○○可以買賣這輛車？）我說如果甲
○○開開壞掉或不要了是可以賣掉，那輛車是一九八九年份的車
，已經很老舊」、「（你有無說如果你要賣差不多要賣多少錢？
）沒有，因為車子很舊，如果環保局要收回就是新台幣（下同）
一萬三千元，一般賣給民間業者就是七、八千元」等語（見第一
審卷第一一九頁正、反面）；原判決又認定乙○○因遭被告等人
強押、毆打，心生畏懼，乃同意以現金一萬五千元（加計被告之
前已自乙○○皮包內取出交予鄧任清之六千元，則為二萬一千元
）及第二級毒品安非他命十公克（約值二至四萬元），抵償其試
用本件自用小客車兩星期對被告所造成之損失，被告乃自乙○○
所有內置放現金三萬四千元（原為四萬元，扣除前開被告已先取
交予鄧任清之六千元）、安非他命十公克及手機二支之皮包內，
拿取上開現金及安非他命，再將其餘現金及皮包等物還予乙○○
等情（見原判決第二頁第十七行至第二十五行）。倘均無訛，被
告原擬出售予乙○○之本件自用小客車既已老舊，市值僅約七、
八千元，其又在沈富有所經營之汽車修理廠工作，對本件自用小
客車之價值不高，乙○○僅試用該車兩星期，該車之零件耗損及
相當於租金之損害應不多，似當知之甚稔，其竟夥同鄧任清等多
人以強押、毆打乙○○至使不能抗拒之方式，索取二萬一千元現
金及價值約二至四萬元之安非他命，能否謂其無不法所有之意圖
？又乙○○之前開皮包內原既置有現金四萬元，如被告認乙○○
應賠償之損失不祇二萬一千元，似可再就前揭現金取償，何以其
卻另拿取安非他命抵償？乙○○於偵查中所稱：「（是否認識甲
○○？）認識，他搶過我」、「（甲○○為何搶你？）他搶我的
毒品和錢」、「（為何要搶你？）他打電話要我『救』他，『救
』就是要我提供毒品，我不肯，他就藉口我欠他錢，然後他帶人
來把我押走」、「（被搶多少量的毒品？）一、二十公克的安非
他命及現金……」等語（見他字第四一四八號卷第七十三頁、第
七十四頁），是否與事實相符而堪以採信？即仍值深入研求。實
情為何？因關上訴人被訴強盜罪嫌是否成立，為維護公平正義，
自應詳予調查，乃原審未進一步究明，並於理由內為必要說明，
遽行判決，自嫌速斷。檢察官上訴意旨指摘原判決不當，非無理
由。又第三審法院應以第二審判決所確認之事實為判決基礎，刑
事訴訟法第三百九十四條第一項前段定有明文。原判決上述之違
背法令，影響於事實之確定，本院無可據以為裁判，應將原判決
撤銷，發回原審法院更為審判。原判決認有想像競合犯裁判上一
罪關係之持有第二級毒品部分，基於審判不可分原則，併予駁回
。
據上論結，應依刑事訴訟法第三百九十七條、第四百零一條，判
決如主文。
中    華    民    國  九十九  年    七    月  二十二  日
                      最高法院刑事第六庭
                          審判長法官  陳  世  雄
                                法官  魏  新  和
                                法官  徐  文  亮
                                法官  吳  信  銘
                                法官  劉  介  民
本件正本證明與原本無異
                                      書  記  官
中    華    民    國  九十九  年    七    月  二十七  日
                                                    D

司法院資訊處製作；財團法人民間司法改革基金會備份。
